臺灣高等法院高雄分院刑事判決　　　　96年度上訴字第1255號
上　訴　人
即　被　告　乙○○
指定辯護人　本院公設辯護人 于欣潔
上列上訴人因強盜案件，不服臺灣高雄地方法院95年度訴字第46
27號中華民國96年4 月30日第一審判決（起訴案號：臺灣高雄地
方法院檢察署95年度偵字第31938 號），提起上訴，本院判決如
下：
    主  文
上訴駁回。
    事  實
一、乙○○意圖為自己不法之所有，於民國95年12月4 日凌晨2
    時15分許，為免被他人認出，遂頭戴其所有之半罩式安全帽
    1 頂，並以自有之白布條1 條遮住臉部，騎乘其所有之車牌
    號碼WOM-671 號輕型機車，前往高雄市○○區○○里○○○
    路274 號之雙子星檳榔攤，攜帶其所有之客觀上足對人之生
    命、身體、安全構成威脅，具有危險性之兇器螺絲起子1 支
    進入該檳榔攤後，先手持該螺絲起子指向該檳榔攤之店員甲
    ○○，並近身至距離甲○○身體約僅35公分處，隨即以揮動
    該螺絲起子喝令甲○○進入店內樓梯間，並示意其將該樓梯
    間之門反鎖，甲○○趁乙○○轉身欲強取檳榔攤內金錢而不
    注意時，又自樓梯間出來欲制止乙○○，乙○○即再以該螺
    絲起子指向甲○○並近身揮動以喝令甲○○進入樓梯間，如
    此反覆2 至3 次，其間甲○○進入樓梯間後，為制止乙○○
    強盜財物，曾將樓梯間內之雜物丟向乙○○，惟仍未能阻止
    乙○○之行動，並遭乙○○再次以該螺絲起子近身揮動之脅
    迫方式將甲○○逼入樓梯間，至使甲○○因深陷恐懼而不能
    抗拒，而強行取走該檳榔攤櫃臺內之現金新臺幣（下同）2
    千元（連同夾紙鈔所用之夾子1 個）。得手後，乙○○欲騎
    乘上開機車自現場逃逸時，驚慌中撞及適巡邏至現場之警車
    ，而為員警當場查獲，並扣得其所有且供犯案用之螺絲起子
    1 支、安全帽1 頂及白布1 條（後二項未記載於扣押物品清
    單內，但據乙○○之供述，確已遭扣案，見原審卷第62頁）
    。
二、案經高雄市政府警察局新興分局報請臺灣高雄地方法院檢察
    署檢察官偵查起訴。
    理  由
壹、證據能力部分：
    按被告以外之人於審判外之言詞或書面陳述，除法律有規定
  　者外，不得作為證據；又被告以外之人於審判外之陳述，雖
    不符刑事訴訟法第159 條之1 至第159 條之4 之規定，而經
    當事人於審判程序同意作為證據，法院審酌該言詞陳述或書
    面陳述作成時之情況，認為適當者，亦得為證據；另當事人
    、代理人或辯護人於法院調查證據時，知有第159 條第1 項
    不得為證據之情形，而未於言詞辯論終結前聲明異議者，視
    為有前項之同意，刑事訴訟法第159 條第1 項、第159 條之
    5 分別定有明文。本件檢察官、辯護人及被告於本院審判期
    日時，就原審判決所引用各項證據（含傳聞證據、非傳聞證
    據及符合法定傳聞法則例外之證據）之證據能力，均明示同
    意有證據能力，且於本院言詞辯論終結前，檢察官、辯護人
    及被告對於卷附具有傳聞證據性質之證據，既均已知其情，
    均未聲明異議，本院認該具有傳聞證據性質之證據，並無任
    何違法取證之不適當情形，以之作為證據使用係屬適當，自
    得採為認定事實之證據。
貳、實體部分：
一、訊據上訴人即被告乙○○（下稱被告）對於上開時、地攜帶
    螺絲起子行搶乙事，固於本院及原審審理中坦承不諱，惟於
    原審審理中辯稱：被告所攜帶之螺絲起子危險性較低，且被
    告距離被害人仍有約35公分之遠，又被害人尚能向被告丟雜
    物及推、開門3 次，故被告所為並未使被害人達不能抗拒之
    程度云云。
二、然查：
  (一)上開事實，業據被告於警詢及偵查中自白不諱（見警詢卷第
    2 頁、偵查卷第12頁），且經證人即害人甲○○於原審審理
    中證稱：「我當時正在工作，突然有人從檳榔攤的邊門走進
    來，我來不及反應，被告一直朝我走過來，我害怕就往後退
    ，一直退到樓梯間，被告要把樓梯間的門鎖住，被告手上拿
    螺絲起子朝向我，我被關在樓梯間後，有出來一次，被告用
    手指示我再進去，我開門要出來，被告要我進去這樣的動作
    一直重覆二、三次，後面有逃生門，我試著要打開逃生門，
    最後一次我有打開，被告就將我鎖在樓梯間內，逃生門也是
    在樓梯間，後來被告就取走2 千元。被告取走2 千元時，我
    人還在樓梯間內。我有親眼看到被告取走2 千元，被告走時
    ，我就走出來，剛好有巡邏車經過，我有將巡邏車攔下來並
    告訴警察說有人搶劫，搶店裡面的錢，是被告騎機車撞到警
    車因而被查獲」、「（最後你是否始終都在樓梯間？）是，
    因為當時我非常害怕，所以一直待在樓梯間內，．．．．。
    我曾經從逃生門逃出，被告想把逃生門鎖住，將我鎖在外面
    ，因為逃生門的所有點生鏽，要大力關才會關好，被告並沒
    有把逃生門關好，而我在外面也跑不出去，因為外面的鐵門
    也鎖住了，所以我又進到樓梯間內。」、「（當時被告手拿
    螺絲起子與你的距離？）約有35公分（證人當庭以手比出距
    離，當庭丈量）」、「（被告持螺絲起子一直逼你到樓梯間
    ，是否一直手持螺絲起子針對你？）是，我就一直倒退，被
    告就一直逼進，我們之間大約都相隔35公分左右，所以我被
    逼到樓梯間幾次後就不敢出來，我因為害怕就任由被告將錢
    拿走」、「（被告有無刺你的動作？）被告一直靠近我」、
    「我有試著拿樓梯間的雜物丟被告，有丟出去，但沒有丟到
    被告，我丟了二樣東西，被告的反應是轉身對著我，並拿螺
    絲起子對著我，逼使我進樓梯間，被告逼我進樓梯間時，因
    為被嚇到，有大叫，沒有反抗，也沒有再想到要抗拒被告。
    我反覆出入樓梯間二、三次，每次都是被被告拿著螺絲起子
    逼我再進去樓梯間內」、「我心裡面想抗拒，但不敢。我試
    著拿東西丟被告，但樓梯間已無東西再讓我丟，我害怕被告
    手上的螺絲起子，我怕她拿螺絲起子傷害我，所以我不敢反
    抗」等語甚明（見原審卷第54頁至第57頁），是被害人甲○
    ○雖嘗試以向被告丟雜物之方式反抗，惟被告仍持該螺絲起
    子近身脅迫方式，逼使被害人進入樓梯間，此時被害人客觀
    上顯已因深陷恐懼而已達無法亦無力抗拒之程度，遂依被告
    之喝令進入樓梯間，任由被告取走金錢甚明，是上開辯稱：
    被害人尚能抗拒一節，尚與實情不符，難以採信。
  (二)至於被告於本院審理中另辯稱：伊當天有吃憂鬱症之藥物，
    迷迷糊糊才會犯罪云云，並提出阮綜合醫院診斷證明書為證
    。惟查：被告作案時頭戴安全帽，並用白布綁在安全帽上以
    遮住臉部等情，業據被告於原審審理中自承甚明，並有照片
    在卷可稽（附於警詢卷第14頁）；又被告因為要繳納易科罰
    金之款項，始起意行搶；並因與檳榔攤的人很熟，乃戴安全
    帽並綁白布以遮住臉部等情，亦據被告於本院審理中供述甚
    明（見本院卷第40頁），且被告行搶時之精神、意識狀態，
    均正常，亦據證人甲○○於原審中證述明確（見原審卷第56
    頁），而被告為警查獲後，於警局及偵查中亦均有陳述能力
    而完成有關筆錄，亦有警詢卷及偵查卷可考，況且依被告所
    提出之上開阮綜合醫院診斷證明書固記載：「服用後即時就
    寢，以免出現步態不穩或行為失控症狀。」等語，惟姑且不
    論被告是否有服藥物，僅就其當時之精神狀態而言，被告於
    行搶之時，既能騎乘機車到達現場，且於行搶過程中對於被
    害人咄咄逼人，顯然被告並無步態不穩或行為失控之現象。
    是從被告行搶之動機及過程觀之，被告係有目的性、計畫性
    之行搶，並無任何精神障礙或其他心智缺陷，致其辨識行為
    違法或依其辨識而行為之能力有顯著降低之情事，故被告上
    開所辯，純屬事後卸責之詞，不足為採。
  (三)此外，復有扣案之螺絲起子1 支、贓物認領保管1 紙（即現
    金2,000 元已由被害人領回）及現場照片8 張附卷可佐。本
    件事證明確，被告犯行堪以認定，應依法論科。
三、按刑法第328 條第1 項所稱之「不能抗拒」，乃無力抗拒之
    意，無論被害人主觀上因自由意志遭壓抑而難以抗拒，或客
    觀上抗拒不了均屬之（最高法院93年度台上字第1166號判決
    意旨參照）。又攜帶兇器強盜罪，所謂兇器，其種類並無限
    制，凡客觀上足對人之生命、身體、安全構成威脅，具有危
    險性之兇器均屬之，且祇須強盜時攜帶此種具有危險性之兇
    器為已足，並不以攜帶之初即有行兇之意圖為必要。扣案螺
    絲起子1 支，係屬前端為鐵器製品並為尖形，此有照片在卷
    可稽（見警詢卷第14頁），是依其形狀、材質，客觀上顯足
    對人之生命、身體、安全構成威脅，而為具有危險性之兇器
    無誤。被告持上開螺絲起子指向被害人並近身貼緊被害人至
    僅約35公分之距離以迫使被害人因深陷恐懼進入樓梯間而不
    能抗拒，核其所為，係犯刑法第330 條第1 項之攜帶兇器強
    盜罪。被告持兇器強盜他人財物，固影響社會治安，然其所
    強盜之金錢僅2 千元，數額尚少，且施行強盜犯行時，雖與
    被害人間多有周折，卻始終未曾傷及被害人之生命、身體，
    且強盜甫得手，適值員警巡邏至現場，被告亦無抗拒即由警
    逮捕，事後並坦承犯行，本院認被告犯罪情節尚堪憫恕，情
    輕法重，縱處以法定最低刑度有期徒刑7 年仍嫌過重，爰依
    刑法第59條之規定減輕其刑。
四、原審以被告罪證明確，因而適用刑法第330 條第1 項、第59
    條、第38條第1 項第2 款規定，並審酌被告犯罪之動機、目
    的、手段，所強盜之金額僅2 千元，事後坦承全部犯行，態
    度良好等一切情狀，量處有期徒刑4 年。並敘明扣案螺絲起
    子1 支及安全帽1 頂、白布1 條，均係被告所有且為供犯本
    件加重強盜罪所用之物，業據被告供承在卷（按安全帽1 頂
    及白布1 條雖未記載於扣押物品清單內，但據被告之供述，
    確已遭扣案並有照片可稽，見警詢卷第14頁及原審卷第62頁
    ），均應依刑法第38條第1 項第2 款之規定宣告沒收。核其
    認事用法，均無不合，量刑亦屬允當。被告上訴意旨指摘原
    判決量刑過重，為無理由，應予駁回。
五、又被告犯罪時間雖在96年4 月24日以前，但因所犯為加重強
    盜罪，且經判處有期徒刑1 年6 月以上，是依中華民國九十
    六年罪犯減刑條例之規定，不予減刑，一併敘明。
據上論斷，應依刑事訴訟法第368 條，判決如主文。
本案經檢察官陳國全到庭執行職務。
中    華    民    國    96    年    8      月   16    日
                  刑事第四庭    審判長法  官  蕭權閔
                                      法  官  林水城
                                      法  官  吳進寶
以上正本證明與原本無異。
如不服本判決應於收受本判決後10日內向本院提出上訴書狀，其
未敘述上訴理由者，並得於提起上訴後10日內向本院補提理由書
狀（均須按他造當事人之人數附繕本）「切勿逕送上級法院」。
中    華    民    國    96    年    8     月    16    日
                                      書記官  林佳蓉
附錄本件判決論罪科刑法條：
中華民國刑法第330 條
犯強盜罪而有第321 條第1 項各款情形之一者，處7 年以上有期
徒刑。
前項之未遂犯罰之。
